臺灣臺南地方法院刑事判決　　　　　　　 99年度訴字第648號
公　訴　人　臺灣臺南地方法院檢察署檢察官
被　　　告　黃俊耀
選任辯護人　徐美玉律師
上列被告因殺人未遂案件，經檢察官提起公訴（98年度偵字第93
34 號），本院判決如下：
    主  文
黃俊耀犯重傷未遂罪，處有期徒刑貳年，緩刑伍年，緩刑期間付
保護管束。
    事  實
一、黃俊耀與高榮淇二人間有債權債務關係，二人於民國98年4
    月20日上午11時29分，以電話聯絡至臺南市○○區○○路4
    段320巷52號商討債務問題，於該日中午12時30分許，高榮
    淇隨黃俊耀進入上址4樓房間後，二人發生口角爭執，進而
    雙雙扭打倒地，黃俊耀因遭高榮淇徒手毆打致鼻樑骨折，忿
    而持屋內櫃上的水果刀1把（未扣案），明知人的胸背部有
    諸多重要臟器，以利刃插入恐有致人體內重要臟器受到難以
    救治之重大傷害，竟仍基於重傷害高榮淇之不確定故意，先
    持上開水果刀割傷高榮淇之臉頰下巴處，再趁高榮淇背對其
    之際，以上開水果刀朝高榮淇之背部猛刺1刀，致高榮淇受
    有臉部撕裂傷、後胸壁開放性穿刺傷併食道約3公分破裂之
    傷勢，嗣經緊急送往財團法人奇美醫院急救始倖免於難，黃
    俊耀因此重傷高榮淇未遂。
二、案經高榮淇訴由臺南市政府警察局第三分局報告臺灣臺南地
    方法院檢察署檢察官偵查起訴。
    理  由
一、證據能力部分：本判決以下所引用之具傳聞性質之證據，檢
    察官、被告及其選任辯護人於本案言詞辯論終結前，並未爭
    執其證據能力，本院審酌前開證據之作成或取得之狀況，並
    無非法或不當取證之情事，且經本院於審判期日就上開證據
    依法進行調查、辯論，依刑事訴訟法第159條之5規定，均具
    有證據能力。
二、訊據被告對於上開持刀劃傷及刺傷告訴人背部之事實供承不
    諱，惟矢口否認有何殺人之主觀犯意，被告選任辯護人則為
    被告辯護稱：本件被告因職棒簽賭而認識告訴人，告訴人曾
    向被告收取賭資，98年4月20日中午12時許雙方約在臺南市
    ○○路○段322之1號被告父親屋內討論。告訴人到達時二人
    先在1樓騎樓下談論，告訴人突然返回其所駕駛之貨車內，
    取出1把開山刀，被告見狀即往屋內奔逃，告訴人緊追被告
    ，被告從4樓房內書櫃上拿取水果刀1把作勢要告訴人不要靠
    近，告訴人仍持開山刀向被告方向砍來，被告閃過後，因告
    訴人又反身追打被告，被告情急之下，乃持手上之水果刀刺
    向告訴人背部，告訴人被刺後將被告壓制在地，毆打被告，
    告訴人並毆傷被告鼻樑。嗣告訴人表示，身體不舒服，二人
    即停止打架。被告見狀並詢問告訴人是否要被告陪同其就醫
    ，但告訴人表示可自行開車前往，二人即由被告走在前，告
    訴人在後，一前一後下樓梯，告訴人下樓後即自行開車離去
    。被告係因遭告訴人持開山刀追殺，為防衛不得已才持水果
    刀反擊，用意只在制止告訴人之行為，並無殺人之意思。又
    被告係情急持刀刺告訴人背部，一般人認背部似無重要之器
    宮，因情急未察傷及食道，並無殺人之不確定故意。且告訴
    人受傷後，被告即停手，未再追擊，並詢問告訴人是否要將
    其送醫，苟被告有殺人之故意，豈有不乘勝追殺，反而主動
    詢問告訴人是否要就醫之理，足見被告並沒有殺人之主觀犯
    意云云。
三、認定犯罪事實所憑證據及理由：
  (一)被告於98年4月20日中午12時30分，於臺南市○○區○○路4
    段32 0巷52號4樓持水果刀自告訴人背後刺1刀，致使告訴人
    受有臉部撕裂傷及後胸壁開放性穿刺傷併食道約3公分破裂
    之傷勢，之後告訴人自行前往財團法人奇美醫院急救治療等
    情，除有被告之自白外，復經告訴人於警詢、偵訊以及本院
    審理時證述明確（見警卷第1至3頁、偵卷第13至15頁、本院
    卷第124至128頁），且有財團法人奇美醫院診斷證明書、病
    歷資料與病情摘要等證據在卷可稽（見警卷第141頁、偵卷
    第36、37頁），足認被告上開自白與事實相符，被告確實有
    持刀劃傷告訴人以及自告訴人背後刺傷告訴人，致其受有前
    揭傷害之事實已足堪認定。
  (二)被告辯稱係因與告訴人就債務問題發生衝突後，告訴人返回
    車上拿出類似開山刀之刀子1把，伊才跑到4樓房間內，拿放
    置在櫃上的水果刀(見偵卷第7頁)等語；告訴人則表示被告
    殺他時拿2把刀(見卷第14頁)等語。經查，依據告訴人於本
    院100年8月2日審理時以證人身分具結後證稱；從1樓到4樓
    ，沒有看見被告身上有刀子(見本院卷第125頁背面)；另於
    本院同年12月15日審理時亦證稱：當時被告身穿薄短袖衣服
    ( 見本院卷第165頁背面)等語，顯見被告陪同告訴人一同上
    4 樓之時，身上並未藏放有刀械。而告訴人指稱被告持2把
    刀子刺殺他等語，除告訴人自己之供述外，並未有其他證據
    足供證明，被告亦僅坦承有從4樓房間內櫃上拿1把水果刀刺
    傷告訴人，從而依罪疑為有利於被告認定之基本原則，應認
    定被告僅持用1把水果刀刺傷告訴人。又被告辯稱是因見告
    訴人返回車上取出類似開山刀的東西，才情急上4樓房間拿
    水果刀云云，亦非真實，蓋依被告於本院100年12月15日審
    理時之供述：「發生爭執是在1樓門口外面」、「1樓鐵捲門
    是關的，小門是開的」、「告訴人的車子停在門口騎樓正外
    面」、「發生爭執的地方距告訴人停車的地方約3公尺」等
    語( 見本院卷第168頁背面、169頁)，依被告上開供述，倘
    告訴人確有在發生爭執後返回車子拿刀，依被告所述，告訴
    人停車的地方與大門尚有3公尺，則被告大可關上鐵捲門旁
    的小門即可，何需衝上4樓拿刀呢？又告訴人若確實持有如
    被告所稱類似開山刀之刀械，以告訴人於案發當時178公分
    、89 公斤之身材，遠勝過被告176公分、65公斤之體型，何
    以雙方在後來扭打倒地之際，被告未曾受有任何刀傷，由此
    可見，被告辯稱因見告訴人返回車上持刀，才會上樓拿水果
    刀之辯詞，應是事後為圖減輕責任之推卸之詞，不足採信。
    是以，本案被告持以劃傷以及刺傷告訴人之兇器，應僅被告
    自4樓房間櫃子上取得水果刀1把，至為灼然。
  (三)被告就其與告訴人因債務問題發生衝突後，雙方發生扭打之
    過程係供稱：「我抓住告訴人身上的肩膀處，因為我拉他拉
    不動，我用我的手肘頂住他的肩，只好把他往我的身上抓，
    他倒在我身上，我側躺在地上，他臉部斜45度角，上半身壓
    著我，我就用兩手抓住告訴人肩膀處的衣服，他也雙手抓著
    我的衣服，我們就僵持住」等語(見本院卷第170頁)。依被
    告與告訴人2人體型上的差異，被告應無可能壓制告訴人，
    此觀被告於審理時供稱，因拉不動告訴人，只能頂住告訴人
    的肩，隨即雙方就僵持住，即可明瞭。又被告供稱，其鼻樑
    骨骨折即是在扭打中遭告訴人的手弄斷，復有卷附財團法人
    奇美醫院診斷證明書在卷可佐，堪信被告所述為真實。綜合
    以上各情節，顯見被告是因遭告訴人壓制在地，並徒手毆打
    被告致令被告鼻骨骨折，始自房間內櫃子上取得水果刀1把
    ，於雙方扭打中，劃傷告訴人之臉頰，又趁告訴人不注意之
    際，自其背後刺入，水果刀則插在告訴人背上。雖被告於本
    院100年12月15日審理時供稱，是刺告訴人1刀後，雙方才發
    生扭打，然告訴人背後遭被告刺1刀後，刀子始終留在其背
    後，直到告訴人要離去時，被告才將刀子拔出，此部分之事
    實業據告訴人於同年12月15日審理時證述詳實在卷，則告訴
    人若是在背部遭刺入1把水果刀的情形下，再與被告於地上
    扭打，其背部的水果刀當會在推擠碰撞間深刺入其背部，然
    該把水果刀刀刃長約22公分，實際上刺入告訴人的背部僅10
    公分，由此可見，被告供稱是先刺告訴人1刀後，雙方才發
    生扭打，應非事實。
  (四)按人體之胸背部內有諸多重要器官，乃一般人均得以認識之
    常識，被告於警詢中供述自己為大學肄業，以此智識當無不
    知其以水果刀刺入告訴人背部，能致告訴人胸腔臟器受有重
    大難治之損傷；又被告持以刺傷告訴人之水果刀全長約32公
    分，刀刃部分長約25公分，業據被告供承在卷(見本院卷第1
    66頁背面)及告訴人於本院審理時結證明確(見本院卷第162
    頁背面)，告訴人胸部厚度經本院當庭勘驗結果約18公分，
    而被告持刀刺入告訴人身體的深度約10公分(見卷附奇美醫
    院病歷第56頁)，顯已刺入過半，且因此造成告訴人食道破
    裂，確實已對告訴人之重要器官「食道」造成嚴重傷害，幸
    經醫師即時救治，終能治癒。從而，被告既能預見刀刺入人
    體胸背部有致人體內重要臟器受有重大難治之傷害，只因與
    告訴人發生債務糾紛，於扭打之際遭告訴人打斷鼻骨，即不
    顧有造成告訴人胸腔內重要臟器受到重大不治傷害之結果發
    生，忿而持水果刀自告訴人背後刺入，幸好僅造成告訴人食
    道破裂，未實際造成其胸腔臟器之重大不治或難治之傷害。
    從而，被告基於重傷害告訴人之未必故意，自背後刺人傷告
    訴人，造成其受有後胸壁開放性穿刺傷併食道約3公分破裂
    之傷害，其重傷害未遂之犯行，已臻明確，堪以認定。
  (五)告訴人因遭被告刺傷後，於98年4月20日接受奇美醫院緊急
    開刀治療，同年5月5日即已痊癒出院；嗣於同年9月2日因細
    菌性心內膜炎併發腦梗塞再度至奇美醫院住院接受治療，此
    有奇美醫院病歷1本可佐。又經本院向奇美醫院函查結果：
    「病人98年9月2日因病住院，為內科疾病，與前次外傷住院
    無涉。病患經診斷為急性缺血性腦中風(大腦、小腦、及腦
    幹多處梗塞)」、「感染性心內膜炎的病人大多有先天性心
    臟病或風溼性心臟病。當致病菌有機會進人血液中，造成菌
    血症，細菌會在心臟瓣膜停滯滋生，引起發炎。此發炎病灶
    易產生栓子(embolus)，隨血液循環至腦部塞住血管造成腦
    栓塞(embolism)。病史上，病人常在發病之前曾有拔牙、口
    腔消化道手術之之傷口、靜脈注射藥物、或嚴重感染等，使
    口腔或皮膚的細菌有機會進入血液中造成感染。故推斷此病
    患前次刀傷手術可能造成菌血症及後來的中風併發症」、「
    通常病患的心臟瓣膜先有異常，血液中的細菌比較有機會在
    此異常的構造滋生繁殖，造成心內膜炎及續發的併發症」、
    「此心臟瓣膜的異常在一般情況下並不一定會產生症狀。若
    沒有症狀，沒有經過適當的醫學儀器檢查，病患的外觀是看
    不出來的」，此有奇美醫院100年9月26日(100)奇醫字第
    4525號函暨所附病情摘要3紙在卷可參(見本院卷第135頁至
    138頁)。是以，告訴人於住院手術後，雖有四肢無力、無法
    行走以及口齒不清之重大難治之情形，然係肇因於告訴人患
    有先天性心臟病，與被告刺傷告訴人無關，且告訴人此種先
    天性心臟病的情形，一般人從告訴人的外觀並無從得知，依
    奇美醫院上開覆函及所附病情摘要之記載，尚難認為告訴人
    事後所發生重大難治之傷害與被告刺傷告訴人之犯行有相當
    因果關係。
  (六)公訴人起訴認被告所犯係殺人未遂犯行，不外係以人體胸部
    部分均是重要器官，如以利刃插入將造成死亡之結果，認為
    被告具有殺人之不確定故意。惟查：
    1.人體胸腔內固有許多重要器官，該等器官遭利刃刺傷，是
      否確實會造成死亡結果，尚非定論，然若有臟器遭受刺傷
      ，則可能將造成重大不治或難治之傷害，乃普羅大眾均知
      之常識。是以被告縱持刀自告訴人背部刺入，充其量亦僅
      能認定其具有重傷害告訴人之不確定故意，尚難認為具有
      殺人之不確定故意。
    2.告訴人於偵審中雖指證稱：被告因簽賭職棒，向伊借款新
      臺幣(下同)14萬餘元，4月20日案發當天，被告打電話給
      伊約要還錢，本來約在網咖，後來才以電話改約在案發住
      處。被告說錢在4樓，叫伊到4樓拿，伊就跟被告到4樓房
      間，被告叫伊把門關起來，然後就拿刀子從伊後面刺一刀
      說要讓伊死，接續又從伊臉上劃一刀。伊自己開車離開現
      場後，與伊朋友劉育志約在北安橋下，伊再載劉育志一起
      到奇美醫院治療等語(98年度偵字第9334號卷第14至15 頁
      、本院卷第124至127頁）。惟被告堅決否認於持刀刺傷告
      訴人時，曾揚言要讓告訴人死，而告訴人所稱被告曾揚言
      殺死告訴人部分，亦無積極證據足資證明被告確曾說過此
      話，參以告訴人所受之傷害，除背部遭被告刺1刀外，僅
      有臉部遭被告持刀劃傷，由此可見，被告並無置告訴人於
      死之故意，否則何以自背後刺告訴人1刀後，即未再有其
      他危及告訴人生命之傷害行為。
    3.又告訴人遭被告自背後刺傷後，雖否認被告曾主動詢問告
      訴人是否需要送醫救治，然依告訴人於本院100年8月2日
      審理時所為之證述，其背後的刀子是被告幫他拔出來的，
      且告訴人下樓時，也是與被告一同下樓(見本院卷第126頁
      及127頁背面)，由此可見，被告曾在自背後刺傷告訴人後
      ，幫忙將告訴人背後的水果刀拔出，並陪同告訴人一起下
      樓，如此行為，核與一般欲置人於死之情形有違，實難認
      定被告具有殺人意思。況且，若被告確實有意殺死告訴人
      ，大可在幫忙拔出背後的水果刀時，補刺告訴人幾刀，當
      可置告訴人於死地，惟被告卻未如此做，正足以證明被告
      並無殺害告訴人之意。
    4.卷附奇美醫院99年4月9日(99)奇醫字第1830號函後附病情
      摘要記載：「...胸腔深處之食道因穿透傷造成約3公分破
      裂，延遲送醫及延遲手術鐵定造成敗血症，危及生命，經
      搶救得宜，於98年5月5日平安出院」等情，足證本件告訴
      人所受之傷害只要不延遲送醫或延遲手術，造成敗血症，
      當不至危及生命。而依告訴人所述，其在被刺傷後認為沒
      事，尚能自行開車前往北安橋與其友人劉育志見面，再一
      同開車前往奇美醫院就醫，顯見告訴人所受之傷害並無立
      即致命之危險；而告訴人受傷之地點：臺南市○○區○○
      路4段，並非偏遠地區難以送醫治療，且告訴人尚可自行
      開車就醫，故被告要無可能存有以使被害人受傷而失血過
      多之方式達到殺死被害人之殺人故意或間接故意。
    5.綜上所述，被告固有持刀刺傷告訴人之行為，然被告已供
      陳並無殺害告訴人之故意，且其僅刺傷告訴人1刀，其後
      未再有任何危及告訴人生命之行為，參以告訴人受傷後，
      尚得以自行開車會見友人並就醫，其所受傷害顯無危及生
      命之虞等情狀，足認被告並無故意殺害告訴人之主觀犯意
      及客觀行為。
四、論罪科刑：
  (一)核被告所為，係犯刑法第278條第3項、第1項之重傷未遂罪
    。又公訴人雖認被告所為係涉犯刑法第271條第2項、第1項
    之殺人未遂罪，惟被告係基於重傷害之不確定故意而為之，
    已如上述，是公訴人所引之法條應有未洽，惟起訴之社會基
    本事實相同，本院亦於審理程序中告知罪名，已無礙雙方訴
    訟防禦權，爰變更其起訴法條。另被告已著手於重傷害行為
    之實行而未發生犯罪之結果，為未遂犯，爰依刑法第25條第
    2 項規定減輕其刑。
  (二)刑法第59條規定犯罪之情狀可憫恕者，得酌量減輕其刑，所
    謂犯罪之情狀，與刑法第57條規定科刑時應審酌之一切情狀
    ，並非有截然不同之領域，於裁判上酌減其刑時，應就犯罪
    一切情狀（包括第57條所列舉之10款事項），予以全盤考量
    ，審酌被告犯罪有無可憫恕之事由（即有無特殊之原因與環
    境，在客觀上足以引起一般人同情，以及宣告法定低度刑，
    是否仍嫌過重等），以為判斷。本件被告與告訴人間有賭債
    糾紛，因遭告訴人索討債務而發生衝突，並在遭告訴人毆打
    致鼻骨骨折下，始持刀刺傷告訴人，其犯後亦多次表示後悔
    ，顯見惡性尚非重大；又被告於本院審理中已與告訴人達成
    和解，有解筆錄1紙在卷可按(見本院卷第69頁至70頁)，告
    訴人於本院審理中亦表示願意原諒被告，並願意撤回對被告
    之傷害告訴（見本院卷第145頁背面）。是審酌被告犯罪之
    動機、所受教育程度、對法益侵害之程度，致罹最輕本刑有
    期徒刑5年以上之重罪，在客觀上足以引起一般人之同情，
    本院認依未遂犯之規定減輕其刑後再科以最低度刑仍嫌過重
    ，另依刑法第59條規定酌減其刑，並依法遞減之。
  (三)爰審酌被告因與告訴人間有賭債糾紛，遭告訴人索討債務，
    而發生衝突，在遭告訴人毆斷鼻骨後，始持刀刺傷告訴人，
    並非無端傷害告訴人，且念其未有前案論罪科刑紀錄，素行
    尚可，此有臺灣高等法院被告前案紀錄表1份在卷可按，犯
    後坦承犯行，業與告訴人達成民事調解，願賠償告訴人150
    萬元，並已給付40萬元，有本院和解筆錄在卷可憑等一切情
    狀，量處被告如主文所示之刑。至被告重傷害告訴人所用之
    水果刀1支，雖係被告犯重傷害罪所用之物，業據被告承認
    在卷，惟該水果刀既未經扣案，為免日後執行困難，爰不予
    宣告沒收。
  (四)末查，被告前未因犯罪而受裁判，有臺灣高等法院被告前案
    紀錄表在卷可查，其犯後坦承犯行，且為能按期給付告訴人
    之賠償金，日夜兼職，尚知悔悟，信其經此追訴審判後，當
    知警惕而無再犯之虞，並審酌被告業與告訴人達成和解，且
    告訴人於和解筆錄亦表示原諒被告，給被告緩刑之機會（見
    本院卷99年度重附民字第17號和解筆錄，本院卷第69頁），
    認對其宣告之刑以暫不執行為適當，爰依刑法第74條第1項
    第1款規定，併予宣告緩刑5年。又本院認為被告之行為，如
    僅予宣告緩刑，尚不足以達成教化之功能，斟酌告本案犯罪
    情節，為使被告徹底改過向善，於緩刑期間內，能深知警惕
    ，且為期被告能於服務社會中建立正確價值觀、強化法治觀
    念，併依刑法第93條第1項前段之規定，爰為緩刑期間付保
    護管束之諭知。
據上論斷，應依刑事訴訟法第299條第1項前段、第300條，刑法
第278條第3項、第1項、第25條第2項、第59條、第74條第1項第1
款、第93條第1項前段，判決如主文。
本案經檢察官蘇榮照到庭執行職務。
中    華    民    國    100    年   12    月    27    日
                  刑事第七庭  審判長法  官  林欣玲
                                    法  官  游育倫
                                    法  官  鄭銘仁
以上正本證明與原本無異。
如不服本判決應於收受本判後10日內向本院提出上訴書狀，並應
敘述具體理由。其未敘述上訴理由者，應於上訴期間屆滿後20日
內向本院補提理由書狀（均須按他造當事人之人數附繕本）「切
勿逕送上級法院」。
                                    書記官  郭勝華
中    華    民    國   101    年    1     月    5     日
附記：
中華民國刑法第278條
使人受重傷者，處 5 年以上 12 年以下有期徒刑。
犯前項之罪因而致人於死者，處無期徒刑或 7 年以上有期徒刑
。
第 1 項之未遂犯罰之。